# Rの基礎

ここから実際にR/RStudioをつかった演習に入る。前回すでに言及したように，この講義ようのプロジェクトを準備し，RStudioはプロジェクトが開かれた状態であることを前提に話を進める。

## Rで計算

まずはRを使った計算である。Rスクリプトファイルを開き，最初の行に次の4行を入力。
各行を実行(Runボタン，あるいはctrl+enter)し，コンソールの結果を確認しよう。

```{r}
1 + 2
2 - 3
3 * 4
6 / 3
```

それぞれ加減乗除の計算結果が正しく出ていることを確認してほしい。なお，出力のところに`[1]`とあるのは，Rがベクトルを演算の基本としているからで，回答ベクトルの第1要素を返していることを意味する。

四則演算の他に，次のような演算も可能である。

```{r}
# 整数の割り算
8 %/% 3
# 余り
7 %% 3
# 冪乗
2^3
```

ここで，`#`から始まる行は**コメントアウト**されたものとして，実際にコンソールに送られても計算されないことに注意しよう。スクリプトが単純なものである場合はコメントをつける必要はないが，複雑な計算になったり，他者と共有するときは「今どのような演算をしているか」を逐一解説するようにすると便利である。

実践上のテクニックとして，複数行を一括でコメントアウトしたり，アンコメント(コメントアウトを解除する)したりすることがある。スクリプトを複数行選択した上で，Codeメニューから`Comment/Uncomment Lines`を押すとコメント/アンコメントを切り替えられるので試してみよう。また，ショートカットキーも確認し，キーからコメント/アンコメントができるように慣れておくと良い(Ctrl+↑+C/Cmd+↑+C)。

One more tips.コメントではなく，大きな段落的な区切り(セクション区切り)が欲しいこともあるかもしれない。Codeメニューの一番上に「Insert Section」があるのでこれを選んでみよう。ショートカットキーから入力しても良い(Ctrl+↑+R/Cmd+↑+R)。セクション名を入力するボックスに適当な命名をすると，スクリプトにセクションが挿入される。次に示すのがセクションの例である。

```{r}
# 計算 --------------------------------------------------------------
```

これはもちろん実行に影響を与えないが，ソースが長くなった場合はこのセクション単位で移動したり(スクリプトペインの左下)，アウトラインを確認したり(スクリプトペインの右上にある横三本線)できるので，活用して欲しい。

## オブジェクト
## 関数
## オブジェクトの型
## 変数の型
## 外部ファイルの読み込み
